【裁判字號】    95,上,211
【裁判日期】    950801
【裁判案由】    遷讓房屋等
【裁判全文】
臺灣高等法院民事判決                   95年度上字第211號
上  訴  人    泉勝五金有限公司
法定代理人    丁○○
兼訴訟代理人  戊○○
上  訴  人    甲○○
訴訟代理人    乙○○
被 上 訴人    庚○○
                          樓
              丙○○
上二人共同
訴訟代理人    江燕偉律師
被 上 訴人    己○○
上列當事人間遷讓房屋等事件，上訴人對於中華民國95年1月17
日臺灣臺北地方法院94年度訴字第1925號第一審判決分別提起上
訴，上訴人戊○○並為訴之追加，本院於95年7月18日言詞辯論
終結，判決如下：
    主  文
原判決關於命上訴人甲○○給付部分及該部分假執行之宣告，暨
訴訟費用之裁判均廢棄。
上開廢棄部分，上訴人泉勝五金有限公司、戊○○在第一審之訴
及其假執行之聲請均駁回。
上訴人泉勝五金有限公司、戊○○之上訴、追加之訴及假執行之
聲請均駁回。
第一、二審訴訟費用（含追加之訴部分）除確定部分外，由上訴
人泉勝五金有限公司負擔七分之一，餘由上訴人戊○○負擔。
    事實及理由
壹、程序方面：
    按訴之變更或追加，非經他造同意，不得為之。但第255條
    第1項第2款至第6款情形，不在此限。訴狀送達後，原告固
    不得將原訴變更或追加他訴，但如請求之基礎事實同一者，
    不在此限，民事訴訟法第446條第1項及第255條第1項第2款
    分別定有明文。本件上訴人即被上訴人泉勝五金有限公司（
    下稱泉勝公司）、戊○○於原審請求：(一)被上訴人庚○○應
    給付新台幣（下同）5萬9,882元、被上訴人己○○應給付7
    萬3,632元、被上訴人即上訴人甲○○（下稱甲○○）應給
    付7萬6,777元，及各該法定遲延利息。(二)被上訴人庚○○應
    給付66萬7,681元、被上訴人丙○○應給付25萬6,408元、被
    上訴人己○○應給付68萬4,088元、甲○○應給付60萬5,887
    元，及各該法定遲延利息（見原審卷第278頁之書狀）。原
    審判命(一)被上訴人庚○○給付泉勝公司2萬5,325元、周慰方
    2,814元，及均自94年4月30日起算之法定遲延利息。(二)甲○
    ○給付泉勝公司3萬2,561元、戊○○3,618元，及均自94年4
    月30日起算之法定遲延利息。而駁回泉勝公司、戊○○其餘
    部分之請求。泉勝公司、戊○○於上訴後，原請求：被上訴
    人庚○○應給付泉勝公司3,604元、戊○○57萬8,681元。被
    上訴人丙○○應給付戊○○25萬6,408元。被上訴人己○○
    應給付泉勝公司7萬3,632元、戊○○59萬5,088元。甲○○
    應給付泉勝公司4,420元、戊○○60萬5,887元（見本院卷第
    10頁之上訴狀）。嗣減縮及擴張請求：被上訴人庚○○應給
    付泉勝公司3,604元、戊○○63萬7,942元。被上訴人丙○○
    應給付戊○○25萬6,408元。被上訴人己○○應給付泉勝公
    司4萬0,460元、戊○○64萬3,248元。甲○○應給付泉勝公
    司4,420元、戊○○61萬6,672元（見本院卷第50頁之書狀）
    。經查泉勝公司、戊○○係因與被上訴人庚○○、丙○○、
    己○○及甲○○間因無權占有受有相當租金之不當利益之爭
    議，而衍生本件之訴訟，泉勝公司減縮及戊○○擴張應受判
    決事項之聲明，依民事訴訟法第446條第1項、第255條第1項
    第3款之規定，泉勝公司、戊○○上開減縮及擴張部分，程
    序自屬合法。
貳、實體方面：
一、本件泉勝公司、戊○○主張：泉勝公司、戊○○於民國94年
    4月7日共同出資向訴外人江金濤購買台北市○○區○○段三
    小段625、648、638、647建號之建物（門牌號碼依序為：台
    北市○○區○○路5段109號4樓之5、109號5樓之7，111號4
    樓之8、109號5樓之6，下稱系爭房屋）暨其坐落之基地等不
    動產之所有權全部，且於同年月19日完成所有權移轉登記。
    被上訴人庚○○、丙○○、己○○及甲○○（庚○○係109
    號4樓之5、丙○○係109號5樓之7、己○○係111號4樓之8、
    甲○○係109號5樓之6）等4人（下稱庚○○等人）於89年11
    月16日之前（即訴外人江金濤拍賣取得系爭房屋所有權之前
    ）即各自無權占用系爭房屋；訴外人江金濤於94年4月4日將
    其對庚○○等人之侵權行為損害賠償請求權及不當得利返還
    請求權，均轉讓與上訴人戊○○；又庚○○等人於上述期間
    內積欠大樓管理費及擅自破壞系爭房屋內分離式冷氣機、電
    熱水器與淨水器。泉勝公司、戊○○得請求如下：
    (一)被上訴人庚○○部分：
    1.泉勝公司、戊○○部分（即自94年4月19日泉勝公司、戊
      ○○共同取得系爭房屋所有權之日起至被上訴人庚○○於
      同年9月30日返還系爭109號4樓之5房屋止，計5.3個月）
      ：
      A.相當於租金之不當得利及損害賠償部分：
        （339,800元房屋現值+〈105,467元土地申報現值×
        8.86平方公尺〉）×10%÷12個月×5.3個月=5萬6,278
        元。
      B.侵權行為損害賠償部分（即積欠大樓管理費部分）：
        680元×5.3個月=3,604元
      C.以上合計5萬9,882元。
    2.戊○○部分：（即自89年11月16日前手江金濤取得系爭房
      屋所有權之日起，至94年4月19日泉勝公司、戊○○共同
      取得系爭109號4樓之5房屋所有權止，共計53個月）：
      A.相當於租金之不當得利及損害賠償部分：
        （339,800元房屋現值+〈105,467元土地申報現值×
        8.86平方公尺〉）×10%÷12個月×53個月=56萬2,788
        元。
      B.侵權行為損害賠償部分：
        (1)即積欠大樓管理費部分：
          92年6月至2月，共7個月：755元×7=5,285元。
          93年1月至94年4月18日，共15.6個月：680元×15.6=
          1萬0,608元。
        (2)擅自破壞（拆除）建商所裝設於系爭房屋內之全新一
          對三分離式冷氣機、電熱水器（20加崙）及R.0逆滲
          透淨水器等回復原狀（因上開動產己附合成為不動產
          之一部分，故須回復原狀）之費用8萬9,000元。
      C.以上合計66萬7,681元。
    (二)被上訴人丙○○部分：即戊○○受讓前手江金濤對被上訴
      人吳坤榮相當於租金之不當得利及損害賠償部分：
      自89年11月16日起算至91年11月15日止，共計24個月。
      （347,600元房屋現值+〈105,467元土地申報現值×8.86
      平方公尺〉）×10%÷12個月×24個月=25萬6,408元。
    (三)被上訴人己○○部分：
    1.泉勝公司、戊○○部分：（即自94年4月19日泉勝公司、
      戊○○共同取得系爭111號4樓之8房屋所有權之日起，至
      被上訴人己○○於同年11月4日返還系爭111號4樓之8房屋
      止，共計6.5個月）：
      A.相當於租金之不當得利及損害賠償部分：
        （339,800元房屋現值+〈105,467元土地申報現值×
        8.86平方公尺〉）×10%÷12個月×6.5個月=6萬9,212
        元。
      B.侵權行為損害賠償部分（即積欠大樓管理費部分）：
        680元×6.5個月=4,420元
      C.以上合計7萬3,632元。
    2.戊○○部分：（即自89年11月16日前手江金濤取得系爭房
      屋所有權起算至94年4月19日泉勝公司、戊○○共同取得
      系爭111號4樓之8房屋所有權之日止，共計53個月）：
      A.相當於租金之不當得利及損害賠償部分：
        （339,800元房屋現值+〈105,467元土地申報現值×
        8.86平方公尺〉）×10%÷12個月×53個月=56萬2,788
        元。
      B.侵權行為損害賠償部分：
        (1)即積欠大樓管理費部分：
          90年1月至91年4月，共16個月：905元×16=1萬4,480
          元。
          91年5月至92年12月，共20個月：755元×20=1萬
          5,100元。
          93年1月至94年4月18日，共15.6個月：680元×15.6=
          2,720元。
        (2)擅自破壞（拆除）建商所裝設於系爭房屋內之全新一
          對三分離式冷氣機、電熱水器（20加崙）及R.0逆滲
          透淨水器等回復原狀（因上開動產已附合成為不動產
          之一部分，故須回復原狀）之費用8萬9,000元。
      C.以上合計68萬4,088元。
    (四)甲○○部分：
    1.泉勝公司、戊○○部分：（即自94年4月19日泉勝公司、
      戊○○共同取後系爭房屋所有權之日起，至甲○○於同年
      11月4日返還系爭109號5樓之6房屋之日止，計6.5個月：
      A.相當於租金之不當得利及損害賠償部分：
        （401,400元房屋現值+〈105,467元土地申報現值×
        8.86平方公尺〉）×10%÷12個月×6.5個月=72,357元
        。
      B.侵權行為損害賠償部分：（即積欠大樓管理費部分）：
        680元×6.5個月=4,420元
      C.以上合計7萬6,777元。
    2.戊○○部分：（即自89年11月16日前手江金濤取得系爭房
      屋所有權之日起算至94年4月19日泉勝公司、戊○○共同
      取得系爭109號5樓之6房屋所有權之日止，共計53個月）
      ：
      A.相當於租金之不當得利及損害賠償部分：
        （401,400元房屋現值+〈105,467元土地申報現值×
        8.86平方公尺〉）×10%÷12個月×53個月=58萬9,994
        元。
      B.侵權行為損害賠償部分：
        積欠大樓管理費部分：
        92年6月至12月，共7個月：755元×7=5,285元。
        93年1月至94年4月18日，共15.6個月：680元×15.6=
        1萬0,608元。
      C.以上合計60萬5,887元。
    爰依民法第179條、第184條第1項前段規定，求為命：(一)被
    上訴人庚○○應給付5萬9,882元、被上訴人己○○應給付7
    萬3,632元、甲○○應給付7萬6,777元，及各該法定遲延利
    息。(二)被上訴人庚○○應給付66萬7,681元、被上訴人丙○
    ○應給付25萬6,408元、被上訴人己○○應給付68萬4,088元
    、甲○○應給付60萬5,887元，及各該法定遲延利息（原審
    判命(一)被上訴人庚○○給付泉勝公司2萬5,325元、戊○○
    2,814元，及均自94年4月30日起算之法定遲延利息。(二)甲○
    ○給付泉勝公司3萬2,561元、戊○○3,618元，及均自94年4
    月30日起算之法定遲延利息。而駁回泉勝公司、戊○○其餘
    部分之請求。被上訴人庚○○對其敗訴部分，未聲明不服而
    確定。甲○○對其敗訴部分聲明不服，提起上訴。泉勝公司
    、戊○○對其敗訴部分聲明不服，並為減縮及追加聲明）。
    並(一)上訴聲明：1.原判決不利於泉勝公司、戊○○部分廢棄
    。2.上開廢棄部分，被上訴人庚○○應給付泉勝公司3,604
    元、戊○○57萬8,681元。被上訴人丙○○應給付戊○○25
    萬6,408元。被上訴人己○○應給付泉勝公司4萬0,460元、
    戊○○59萬5,088元。甲○○應給付泉勝公司4,420元、戊○
    ○60萬5,887元。(二)擴張聲明：被上訴人庚○○應再給付戊
    ○○5萬9,261元。被上訴人己○○應再給付戊○○4萬8,160
    元。甲○○應再給付戊○○1萬0,785元（見本院卷第134、
    135頁之筆錄）。(三)上開聲明，願供擔保，請准宣告假執行
    。並答辯聲明：甲○○之上訴駁回。
二、甲○○則以：伊父乙○○於85年5、6月間，見擎碧建設股份
    有限公司（下稱擎碧公司）時代廣場大樓銷售廣告，於同年
    6月12日與該公司簽訂買賣合約，買受台北市○○路○段109
    號5樓之6，已給付部分買賣價金277萬元，惟擎碧公司僅先
    行交付上開房屋，未辦理過戶登記。嗣擎碧公司與董事、股
    東江金濤、李政和間爭奪權利，糾紛不斷，扣留伊所購買擎
    碧公司名下之不動產權狀，其後纏訟糾葛，該不動產竟遭法
    院拍賣，因係不點交之法拍屋，而江金濤竟取得上開房屋，
    伊與同案被告均未能取得房地所有權狀。江金濤、李政和同
    為擎碧公司董事，江金濤與泉勝公司、戊○○皆登記為所有
    權人，而江金濤取得所有權已4年，泉勝公司、戊○○取得
    上開房屋僅半個月，應有充裕時間通知伊，惟未為通知，即
    提起本件訴訟，指伊不法侵權、不當得利，顯有不實。又原
    審所命不當得利相當於租金之給付計算占有期間錯誤，伊實
    際占有期間應為5個月。另伊就上開房屋裝潢支出38萬元，
    伊主張相抵等語（見本院卷第99頁之書狀），資為抗辯。並
    上訴聲明：(一)原判決不利甲○○部分廢棄。(二)上開廢棄部分
    ，泉勝公司、戊○○在第一審之訴及假執行之聲請均駁回。
    另答辯聲明：(一)對造之上訴及追加之訴均駁回。(二)如受不利
    判決，願預供擔保請准宣告免為假執行。
三、被上訴人庚○○則以：伊所使用之台北市○○路○段109號4
    樓之5，係於84年由訴外人擎碧公司推出之「時代廣場」中
    之一戶房屋。伊以預售方式買受，且已繳付300多萬元價金
    ，但擎碧公司經營不善，經債權人聲請假扣押，該公司即先
    行交付房屋，惟未辦理過戶。泉勝公司與擎碧公司隱名股東
    即訴外人李政和、江金濤等有相當之關係，因擎碧公司未履
    約，拖延過戶，公司已為解散，反使江金濤以債權人身分承
    受系爭房屋，造成伊無法取得上開房屋之所有權，原繳付價
    金落空，另須負擔本件債務，實為不平。訴外人李政和、江
    金濤為擎碧公司隱名股東，而李政和與泉勝公司有相當之關
    係，是泉勝公司再主張伊無權占有，違反誠信，係屬權利濫
    用等語。被上訴人己○○則以：伊於84年5月8日與擎碧公司
    簽約購買門牌號號碼台北市○○路○段111號4樓之8房屋，擎
    碧公司至今未將上開房屋辦理過戶。伊從不知所訂購之房屋
    已被法院強制拍賣，亦從未接到任何人電話或書面通知此事
    。伊因工作關係被派至高雄，因此於88年間在高雄地區購屋
    工作讀書，生活多年至今，伊從無該房屋之鑰匙，並無支配
    權而放置任何私人物品於訂購之房屋內，亦無裝潢，亦無自
    用及出租等行為，從未因該房屋而獲得任何不當利益，並無
    泉勝公司、戊○○所指占用53個月之行為，既無占用，自無
    不當得利之情形等語。被上訴人丙○○則以：伊於84年間向
    訴外人擎碧公司購買之台北市○○路○段109號5樓之7房屋，
    其後因該公司未履行過戶，致伊無法使用該屋，而該屋於91
    年11月18日由訴外人江金濤拍賣承受取得，江金濤即命訴外
    人李政和會同里長、管區警員上樓換鎖，而由江金濤占有迄
    起訴時止，泉勝公司、戊○○請求伊支付相當於租金之利益
    等，均不實在等語，資為抗辯。並均答辯聲明：(一)泉勝公司
    、戊○○之上訴及追加之訴均駁回。(二)如受不利判決，願預
    供擔保請准宣告免為假執行。
四、兩造所不爭執事項：
    (一)庚○○、丙○○、己○○、甲○○等4人於84年間，分別
      與擎碧公司訂立位於台北市○○區○○路5段上之「時代
      廣場預售土地及房屋買賣合約書」（庚○○係109號4樓之
      5、丙○○係109號5樓之7、己○○係111號4樓之5、甲○
      ○係109號5樓之6），並依約向擎碧公司給付部分買賣價
      金，於87年間完成交屋，惟尚未辦理不動產移轉登記。
    (二)訴外人江金濤經由法院拍賣強制執行程序（原審88年度執
      乙字第8998號）取得權利移轉證書，向台北市松山地政事
      務所申辦登記，而於89年12月24日取系爭房屋暨所坐落之
      基地等不動產所有權。
    (三)訴外人江金濤於91年11月18日命李政和會同里長、管區警
      員至被上訴人丙○○所占有之房屋更換門鎖。被上訴人庚
      ○○於94年10月4日拋棄占有。被上訴人甲○○於94年11
      月4日拋棄占有等事實，為兩造所不爭執（見本院卷第90
      頁之筆錄），並有建物登記簿謄本、土地登記簿謄本可證
      （見原審卷第6頁至第9頁、第11頁），堪信為真實。
五、本件經依民事訴訟法第463條準用同法第270條之1第1項第3
    款規定，整理爭點並協議簡化爭點後，兩造同意就本院95年
    5月29日準備程序中，兩造協議簡化之爭點為辯論範圍（見
    本院卷第90頁之筆錄）。茲僅就兩造之爭執點，分述如下：
    (一)關於泉勝公司、戊○○是否為系爭房屋之所有權人？取得
      房屋所有權是否合法？經查：
      1.按不動產之所有權人係以在地政主管機關登記據該不動
        產之所有權為準，為交易安全及保護第三人起見，該登
        記事項具有絕對真實之公信力，即依土地法及土地相關
        規則所為之登記，有絕對效力，除真正權利之當事人間
        得對登記之所有權人主張權利外，仍應信賴該所有權登
        記之公信力。
      2.查泉勝公司、戊○○於94年4月19日因與訴外人江金濤
        之買賣債權關係，並完成不動產所有權變動登記而取得
        庚○○等人占有之房屋所有權，泉勝公司應有部分為10
        分之9，戊○○應有部分為10分之1，有建物登記簿謄本
        可考（見原審卷第6頁至第9頁）。且庚○○等人對泉勝
        公司、戊○○就上開房屋完成所有權移轉登記一節亦不
        爭執（見本院卷第90頁之筆錄）。是泉勝公司、戊○○
        主張伊等為上開房屋之所有權人，自屬有據。
      3.次按主張權利不存在之人，應積極提出證據以為推翻該
        權利之存在，是為舉證責任之分配原則。查庚○○等人
        雖抗辯泉勝公司、戊○○取得系爭房屋所有權係屬規避
        法律之濫用信賴登記行為；惟陳秋欄等人雖質疑泉勝公
        司、戊○○取得系爭房屋不合法，惟始終不能舉證以實
        其說。是庚○○等人此部分之抗辯，殊不足取。
    (二)關於庚○○等人是否無法律上原因而占有系爭房屋？經查
      ：
      1.按債權係對特定人相對之權利，債權人僅得依債權之內
        容，向債務人主張其權利。
      2.泉勝公司、戊○○主張伊等於94年4月19日取得系爭房
        屋之所有權，被上訴人庚○○、己○○及甲○○於斯日
        起仍繼續無權占有，庚○○無權占有至94年9月30日、
        甲○○、己○○無權占有至94年11月4日，伊等自得依
        民法179條不當得利之規定，請求庚○○等人返還上開
        期間相當於租金之不當利益等語。查庚○○等人於84年
        間與訴外人擎碧公司訂立系爭房屋之買賣契約，嗣並於
        87 年間擎碧公司先行點交系爭房屋與庚○○等人占有
        ，惟未辦理所有權移轉登記等事實，為兩造所不爭執（
        見本院卷第90頁之筆錄）。基於物權優於債權之對世效
        力，故庚○○等人占有系爭房屋，係基於與訴外人擎碧
        公司間之債權關係，尚難以相對性之債權關係對抗系爭
        房屋之所有權人泉勝公司、戊○○。則庚○○等人自泉
        勝公司、戊○○於94年4月19日登記取得系爭房屋所有
        權之日起，仍繼續占有系爭房屋，對所有權人而言，即
        屬無權占有。至庚○○等人與訴外人擎碧公司之債權關
        係，可另尋法律途徑解決，附此敘明。
    (三)關於系爭房屋租金，原審認定應該以土地及建物申報總價
      百分之5計算為準，是否有當？經查：
      1.按城市地方房屋之租金，依土地法第97條之規定係以申
        報總價額年息百分之十，為租金之最高限額，故在該限
        額內，尚非不得斟酌該土地及建物之位置、工商繁榮之
        程度及經濟價值及所受利益、彼等關係及社會感情等情
        事，以為決定（最高法院68年台上字第3071號判例意旨
        參照）。
      2.查被上訴人庚○○占用台北市○○路○段109號4樓之5，
        該屋現值為33萬9,800元，甲○○占用同上路段109號5
        樓之6，該屋現值為40萬1,400元，有房屋現值證明書可
        考（見原審卷第12、13頁）。又本件經原審赴現場履勘
        ，上開房屋均坐落台北市○○段○○段36-3地號，每平
        方公尺申報地價為10萬5,467元，上開2戶房屋權利範圍
        及面積均為213/100000，即8.86平方公尺，有土地登記
        簿謄本可考（見原審卷第11頁）。再上開房屋位於台北
        市○○路○段109號，為樓高12層、約有200多戶、臨往
        木柵快速道路、附近台北市政府、101大樓、每戶係套
        房型式、室內面積29.77平方公尺，僅能供單身或新婚
        者使用，無法供應一般家庭，有勘驗筆錄可憑（見原審
        卷第262頁至第266頁），依坐落地點、附近交通狀況與
        系爭二戶房屋面積、型式等，並參酌利用價值及泉勝公
        司、戊○○所受損害等一切情狀，認以百分之5為適當
        。是原審認定應以土地及建物申報總價百分之5為計算
        標準，並無不當。
      3.準此，泉勝公司、戊○○得向庚○○、甲○○請求相當
        於租金之不當利益，茲分述如下：
        被上訴人庚○○自94年4月19日即泉勝公司、戊○○
          取得系爭109號4樓之5房屋所有權之日起，迄占用至
          94年9月30日止，計5.3月，其占用該房屋獲得相當於
          租金之利益為2萬8,139元｛其計算式為：（339,800
          元房屋現值+〈105,467元土地申報現值×8.86平方公
          尺〉）×5%÷12個月×5.3個月=28,139元｝。泉勝公
          司應有部分為9/10、戊○○應有部分為1/10，是陳秋
          蘭應給付泉勝公司2萬5,325元（28,139 ×9/10=
          25,325，元以下四捨五入）、戊○○2,814 元（
          28139×1/10=2,814，元以下四捨五入）。
        甲○○自94年4月19日泉勝公司、戊○○取得房屋所
          有權之日起，至94年11月4日返還系爭109號5樓之6房
          屋止，計6.5個月。雖甲○○抗辯伊實際占有期間應
          為5個月，應自起訴狀繕本送達之翌日即94年5月6日
          起算，至伊於原審94年10月4日開庭時表示願放棄占
          有之日止云云。惟查甲○○自泉勝公司、戊○○於94
          年4月19日取得系爭房屋之所有權之日起，仍繼續占
          有系爭房屋，即屬無權占有，已如前述。而起訴狀繕
          本送達之翌日係計算法定遲延利息之起算日；至朱紀
          蓉雖抗辯其於原審94年10月4日開庭時表示願放棄占
          有，惟其亦自認當日未遵示交付鑰匙（見本院卷第33
          頁之書狀），則無權占有之期間應算至94年11月4日
          甲○○拋棄占有之時，而94年11月4日為拋棄占有之
          時，亦為甲○○所不爭執（見本院卷第90頁之筆錄）
          ，足見甲○○占用系爭房屋應為6.5個月。其占有系
          爭109號5樓之6房屋獲得相當於租金之利益為3萬
          6,179元｛（401,400元房屋現值+〈105,467元土地申
          報現值×8.86平方公尺〉）×5%÷12個月×6.5個月
          =36,179元｝。泉勝公司應有部分為9/10、戊○○應
          有部分1/10 ，是甲○○應給付泉勝公司3萬2,561元
          （36,179×9/10=32,561.1，四捨五入）、戊○○
          3,618元（36179×1/10= 3,617.9，四捨五入）。
        甲○○抗辯伊就系爭109號5樓之6房屋裝潢支出38萬
          元，伊主張損益相抵等語（見本院卷第99頁之書狀）
          ，並提出工程承攬合約書為證（見原審卷第195頁）
          。查依該合約書所載，甲○○於系爭109號5樓之6房
          屋，確實支出裝潢費38萬元，而裝潢確實可增加系爭
          109號5樓之6房屋之價值，且原審赴現場履勘現場，
          系爭109號5樓之6房屋有改良設施（見原審卷第264頁
          之筆錄）。依民法第216條之1之規定，自得以泉勝公
          司、戊○○請求之賠償金額，扣除所受之利益。是朱
          紀蓉主張損益相抵，自屬有據。經相抵後，泉勝公司
          、戊○○自不得再向甲○○請求相當租金之利益。
    (四)關於訴外人江金濤對庚○○等人有無侵權行為損害賠償請
      求權及不當得利請求權？經查：
      1.按因故意或過失不法侵害他人權利者，得請求損害賠償
        ，故意以背於善良風俗為方法加損害於他人者，亦同，
        民法第184條第1項定有明文。適用上開規定，應由受損
        害之人向加害人請求，而本條所稱權利為財產權與人格
        權，債權不具典型公開性，除第三人侵害債權人與債務
        人間之債權，或故意以背於善良風俗方法加損害於債權
        外，尚不得以債權受侵害適用本條請求行為人賠償。
      2.戊○○主張伊受讓訴外人江金濤對庚○○等人自89年11
        月16日至94年4月19日間因不當得利相當於租金之損害
        賠償請求權，並有該債權移轉契約及以起訴狀送達代債
        權讓與之通知云云。庚○○等人則抗辯該債權轉讓非屬
        實在等語。查系爭房屋為泉勝公司、戊○○於94年4月
        19日共同取得，為2人分別共有，戊○○應有部分僅1/1
        0，戊○○竟以江金濤對庚○○等人之權利，主張全部
        所受相當於租金之不當利益，且對其如何取得權利讓與
        及與江金濤間有何對價關係均未提出說明，其真實性，
        尚有可疑。
      3.又被上訴人庚○○購買系爭109號4樓之5房屋，有擎碧
        公司與庚○○簽立之移轉協議書、買賣契約、稅捐單據
        可證（見原審卷第114頁至第123頁）。甲○○購買系爭
        109號5樓之6房屋，有買賣契約書、擎碧公司開立繳納
        價金之統一發票、使用房屋所生電費收據可證（見原審
        卷第28頁至第79頁）。被上訴人己○○購買系爭111號4
        樓之8房屋，有買賣契約書、擎碧公司開立已收取價金
        之統一發票可證（見原審卷第86頁至第104頁）。被上
        訴人丙○○主張其合法占有系爭109號5樓之7房屋，並
        提出臺灣臺北地方法院檢察署92年度偵字第7680號不起
        訴處分書為證（見原審卷第127頁至第129頁）。而上訴
        人戊○○亦自認系爭房屋由江金濤、李政和、高火盛等
        3人以系爭房屋坐落之基地，與擎碧公司合建包含系爭
        房屋在內之全棟224戶區分所有建物，嗣因擎碧公司無
        資金，由江金濤以系爭大樓地下一樓房屋設定抵押權予
        萬泰銀行取得資金後，為擎碧公司代還欠款，由該公司
        將系爭大樓設定抵押權予江金濤等語（見原審卷第211
        頁之書狀），而江金濤在其名片上，將其所任職公司欄
        旁記載擎碧公司（見原審卷第130頁之名片），足見江
        金濤與擎碧公司間有相當之資金關係。又江金濤既與擎
        碧公司合建系爭大樓，復有上開名片可資證明，是庚○
        ○等人辯稱江金濤為擎碧公司隱名股東，擎碧公司先前
        點交系爭房屋予伊等使用，伊等對江金濤尚難謂屬無權
        占有，庚○○等人對江金濤自屬具有相當之對抗事由。
        而江金濤與庚○○等人間既有上開抗辯事由存在，其卻
        置而不論，卻以無條件方式任意移轉予上訴人戊○○，
        則庚○○等人以彼等對抗江金濤事由對抗上訴人戊○○
        而拒絕給付此期間占用房屋之利益，自屬有據。
        本件尚難認定訴外人江金濤對庚○○等人具不當得利之
        請求權。是戊○○請求庚○○等人自89年11月16日至94
        年4月19日間因不當得得利相當於租金之損害賠償，自
        屬無據。
    (五)關於泉勝公司、戊○○得否向庚○○等人請求租金及管理
      費？經查：
      按民事舉證責任之分配原則，主張權利者應積極提出證據
      。
      1.管理費部分：
        泉勝公司、戊○○對庚○○等人請求管理費部分，係指
        因庚○○等人無權占有期間所積欠之管理費。惟該積欠
        之管理費之損害必以泉勝公司、戊○○已先繳交而受有
        此損害，以為請求。惟泉勝公司、戊○○始終未提出已
        向系爭大樓管理委員會繳交管理費而受有損害之證據，
        尚難謂戊○○對庚○○等人有系爭房屋積欠管理費之債
        權。足見訴外人江金濤或戊○○皆非因積欠管理費而代
        庚○○等人繳交之受害人，自非請求權之人。
      2.租金部分：
        按不當得利之法則請求返還不當得利，以無法律上之原
        因而受利益，致他人受有損害為其要件，故其得請求返
        還之範圍，應以對方所受之利益為度，無權占有他人土
        地，可能獲得相當於租金之利益為社會通常之觀念，是
        請求人請求無權占有人返還占有土地所得之利益，原則
        以相當於該土地租金額為限（最高法院61年台上字第16
        95號判例意旨參照）。查泉勝公司、戊○○以系爭房屋
        所有人之身分，對無權占有之庚○○、甲○○，請求自
        伊等取得所有權至庚○○、甲○○歸還系爭房屋之日止
        相當於租金之不當得利返還，自屬有據。
    (六)關於被上訴人己○○是否有占用系爭房屋之事實？是否有
      自用或出租系爭房屋而獲不當利益？是否有破壞大門門鎖
      之行為？是否有保管大門門鎖之責而須負侵權行為之責任
      ？經查：
      1.按不當得利之請求必以受請求之人受有利益，則被上訴
        人己○○是否為現實占有該系爭房屋而受有利益，非得
        僅以其曾交付管理費而為自用占有之據。
      2.泉勝公司、戊○○雖主張被上訴人己○○係屬間接占有
        該系爭房屋，並出租該屋而獲有利益云云。惟原審於94
        年11月4日履勘時，被上訴人己○○即當場表示沒有鑰
        匙無法進入，有勘驗筆錄可考（見原審卷第263頁）；
        己○○辯稱：伊購屋後被派至高雄工作，於88年間已在
        高雄地區購屋，在台北僅設籍在台北縣中和市○○路26
        2巷24弄13號2樓，從未使用及占用系爭房屋，且伊並未
        繳交水費等語。查占有系爭房屋為明顯外部事實，泉勝
        公司、戊○○於94年4月19日完成所有權登記取得系爭
        房屋時，己○○是否繼續占有，應舉證證明之。而泉勝
        公司、戊○○僅以己○○於88年間對執行法院之陳述與
        消極未予爭執，即逕行認為己○○繼續占用系爭房屋，
        自不足取。泉勝公司、戊○○既未舉證證明己○○自用
        該系爭房屋之事實，對出租之事實亦未提出相關證據，
        實難認被上訴人己○○獲不當利益。
      3.又關於泉勝公司、戊○○對被上訴人己○○系爭房屋（
        111號4樓之8）大門門鎖之侵權行為請求，主張被上訴
        人己○○應負損害賠償之責云云。惟查被上訴人己○○
        於原審94年11月4日履勘時，亦當場表示沒有鑰匙無法
        進入，有勘驗筆錄可考（見原審卷第263頁），且泉勝
        公司、戊○○亦不能舉證證明己○○有破壞門鎖行為。
        是泉勝公司、戊○○此部分之主張，自不足取。
      4.又被上訴人己○○對系爭111號4樓之8房屋自始未取得
        所有權，而泉勝公司、戊○○於94年4月19日完成所有
        權登記前之所有權人為江金濤，而江金濤係89年11月16
        日取得系爭111號4樓之8房屋。而被上訴人己○○就該
        房屋對訴外人擎碧公司僅具有債權關係，尚難認己○○
        負有保管大門門鎖之責，而須負侵權行為之責任。
六、綜上所述，泉勝公司、戊○○請求庚○○給付泉勝公司2萬
    5,325元、戊○○2,814元及均自起訴狀送達之翌日即94年4
    月30日起（見原審卷第20頁之送達證書），至清償日止，按
    年利率百分之5計算之利息部分，自屬正當，應予准許。至
    超過上開部分之請求，非屬正當，即屬不應准許。另原審命
    甲○○給付部分，所為甲○○敗訴之判決，尚有未洽，甲○
    ○上訴論旨指摘原判決此部分不當，求予廢棄改判，為有理
    由，應予准許。就其餘不應准許其餘部分，原審所為泉勝公
    司、戊○○敗訴之判決，並無不當，泉勝公司、戊○○上訴
    論旨指摘原判決此部分不當，求予增加給付，為無理由，應
    駁回上訴。另泉勝公司、戊○○追加部分，為無理由，即屬
    不應准許，應駁回其追加之訴。追加之訴其假執行之聲請，
    亦失所附麗，應併駁回。
七、至兩造其餘之攻擊或防禦方法及所用之證據，經本院斟酌後
    ，認為均不足以影響本判決之結果，爰不逐一論列，併此敘
    明。
八、據上論結，本件甲○○之上訴為有理由，泉勝公司、戊○○
    之上訴及追加之訴均為無理由，依民事訴訟法第450條、第
    449條第1項、第78條、第85條第1項但書，判決如主文。
中    華    民    國    95    年    8     月     1    日
                  民事第七庭  審判長法  官  鄭三源
                                    法  官  周美月
                                    法  官  王聖惠
正本係照原本作成。
泉勝公司、戊○○如不服本判決，應於收受送達後20日內向本院
提出上訴書狀，其未表明上訴理由者，應於提出上訴後20日內向
本院補提理由書狀（均須按他造當事人之人數附繕本）上訴時應
提出委任律師或具有律師資格之人之委任狀；委任有律師資格者
，另應附具律師資格證書及釋明委任人與受任人有民事訴訟法第
466條之一第一項但書或第二項（詳附註）所定關係之釋明文書
影本。
中    華    民    國    95    年    8     月    2     日
                                    書記官  陳樂觀
附註：
民事訴訟法第四百六十六條之一（第一項、第二項）：
對於第二審判決上訴，上訴人應委任律師為訴訟代理人。但上訴
人或其他法定代理人具有律師資格者，不在此限。
上訴人之配偶、三親等內之血親、二親等內之姻親，或上訴人為
法人、中央或地方機關時，其所屬專任人員具有律師資格並經法
院認為適當者，亦得為第三審訴訟代理人。


司法院資訊處製作；財團法人民間司法改革基金會備份。
